【裁判字號】    99,交抗,116
【裁判日期】    990128
【裁判案由】    違反道路交通管理處罰條例
【裁判全文】
臺灣高等法院交通事件裁定             99年度交抗字第116號
                                     99年度交抗字第118號
抗  告  人  交通部公路總局新竹區監理所中壢監理站
受處分人    甲○○○
上列抗告人因受處分人違反道路交通管理處罰條例案件，不服臺
灣桃園地方法院中華民國98年12月17日所為裁定（98年度交聲字
第3027號、98年度交聲字第3596號），提起抗告，本院裁定如下
：
    主  文
原裁定撤銷，發回臺灣桃園地方法院。
    理  由
一、原裁定以：
  (一)原處分意旨略以：異議人即受處分人甲○○○所有之車牌號
    碼5FC-328 號重型機車於民國（下同）97年12月14日下午3
    時25分許，行經桃園縣平鎮市○○路南勢一段與南平路路口
    時，為桃園縣政府警察局平鎮分局平鎮派出所警員王宥程發
    覺駕駛人有轉彎不依標誌、標線、號誌指示及違反處罰條例
    之行為，拒絕停車接受稽查而逃逸等違規行為，遂分別填掣
    桃警局交字第DB0000000 號、第DB0000000 號舉發違反道路
    交通管理事件通知單（下稱舉發單）舉發，異議人不服提出
    陳述，經原處分機關調查後，認異議人上開違規行為明確，
    爰分別依道路交通管理處罰條例第48條第1 項第2 款、第60
    條第1 項之規定，各裁處罰鍰新臺幣（下同）1 千8 百元及
    6 千元（各漏記違規點數1 點）云云。
  (二)聲明異議意旨略以：伊所有之車牌號碼5FC-328 號重型機車
    於97年12月14日下午3 時許並無人騎乘使用，且警員並未提
    供舉發照片和證人佐證伊所有之上開機車有前述違規事實，
    而警員也有看錯車牌號碼之可能，爰依法聲明異議，請求撤
    銷不當之裁決處分等語。
  (三)按本條例之處罰，受舉發違反道路交通管理事件之受處罰人
    ，認為受舉發之違規行為應歸責他人者，應於舉發違反道路
    交通管理事件通知單應到案日期前，檢附相關證據及應歸責
    人相關證明文件，向處罰機關告知應歸責人，處罰機關應即
    另行通知應歸責人到案依法處理。逾期未依規定辦理者，仍
    依本條例各該違反條款規定處罰，道路交通管理處罰條例第
    85條第1 項固定有明文。惟依上開規定之文義，受處分人「
    逾期未依規定辦理」之效果，係處罰機關「仍依本條例各該
    違反條款規定處罰」並未指發生失權之效果。且觀諸上開規
    定修正之立法理由，亦未表示逾期未告知即生失權效果。況
    且，如認受處分人有在期限前提出證明之義務，違反「產生
    失權之效果」，不得再申請轉罰，無異剝奪受處分人得舉證
    免罰之權利，應有法律明文始能為之（臺灣高等法院暨所屬
    法院97年法律座談會刑事類提案第41號研討結果參照）申言
    之，本條項規定應僅屬處罰機關得為實體上處罰之依據，並
    課予受處罰人適當舉證之義務，縱有違反亦不生失權之效果
    ；處罰機關於裁決前，乃至法院聲明異議程序中，仍應依違
    規事實是否存在、有無可歸責原因及責任條件等情，為實體
    上之判斷。
  (四)原處分機關認異議人有前述違規行為係以桃園縣政府警察局
    平鎮分局98年10月2 日平警分交字第0986026997號函及所附
    之警員王宥程之舉發意見書與員警工作紀錄簿等，為其認定
    之依據。經查，車牌號碼5FC-328 號重型機車乃異議人所有
    ，為異議人所是認，並有桃園縣政府警察局舉發交通違規案
    件查詢結果在卷可稽，堪信為真。然依上開函文說明二略以
    ：員警指陳，97年12月14日下午3 時25分在平鎮市○○路南
    勢一段與南平路路口，員警確有見該車駕駛人（男性）於該
    路口未依機慢車兩段式左轉規定行駛，員警隨即鳴笛示意該
    車停靠路邊接受稽查，該車駕駛人亦確有見員警攔停稽查動
    作，惟該車駕駛人拒絕停車接受稽查，旋即駕駛該車逕行加
    速逃逸等語、警員王宥程之舉發意見書亦以：職王宥程、林
    澍三於98年12月14日下午3 時25分在平鎮市○○路南勢一段
    與南平路路口取締違規車輛，發現一名男子騎乘5FC-328 號
    重機車不依標誌、標線、號誌指示燈行駛，職見狀立即鳴笛
    攔檢並示意停車受檢，該5FC-328 號重機車不但不接受停車
    受檢，並加速逃逸等語與員警工作紀錄簿亦記載：一輛重機
    車5FC-328 號未依規定兩段式左轉，經攔檢後不停逃逸等語
    ，顯見警員王宥程所目擊之違規行為人乃某真實姓名年籍不
    詳之男性，然本件異議人為一名女性，是以警員王宥程所見
    之違規行為人即非本件異議人，揆諸上開說明，原處分機關
    對異議人遽予裁罰，即有未洽。
  (五)綜上所述，異議人既非本件違規行為之駕駛人，原處分機關
    對異議人所為之裁罰，均有違誤，本件異議為有理由，自應
    撤銷原處分，並均為異議人不罰之諭知。
二、抗告意旨略以：
  (一)道路交通管理處罰條例第7 條之2 第1 項：「汽車駕駛人之
    行為有下列情形之一，當場不能或不宜攔截製單舉發者，得
    逕行舉發：第4 款、不服指揮稽查而逃逸，」、第4 項：「
    第一項逕行舉發，應記明車輛牌照號碼、車型等可資辨明之
    資料，以汽車所有人為被通知人製單舉發」；第60條第l 項
    ：「汽車駕駛人，駕駛汽車有違反本條例之行為，經交通勤
    務警察或依法令執行交通稽查任務人員制止時，不聽制止或
    拒絕停車接受稽查而逃逸者，除按各該條規定處罰外，處新
    臺幣二千元以上六千元以下罰鍰」；第85條：「（第l 項）
    本條例之處罰，受舉發違反道路交通管理事件之受處罰人，
    認為受舉發之違規行為應歸責他人者，應於舉發違反道路交
    通管理事件通知單應到案日期前，檢附相關證據及應歸責人
    相關證明文件，向處罰機關告知應歸責人，處罰機關應即另
    行通知應歸責人到案依法處理。逾期未依規定辦理者，仍依
    本條例各該違反條款規定處罰。（第4 項）依本條例規定逕
    行舉發之案件，推定受逕行舉發人有過失」；第90條：「違
    反本條例之行為，自行為成立之日起；行為有連續或繼續之
    狀態者，自行為終了之日起，逾三個月不得舉發。但汽車肇
    事致人受傷或死亡案件，因肇事責任不明，已送鑑定者，其
    期間自鑑定終結之日起算」。
  (二)按逕行舉發，應記明車輛牌照號碼、車型等可資辨明之資料
    ，以汽車所有人為被通知人製單舉發；本條例之處罰，受舉
    發違反道路交通管理事件之受處罰人，認為受舉發之違規行
    為應歸責他人者，應於舉發違反道路交通管理事件通知單應
    到案日期前，檢附相關證據及應歸責人相關證明文件，向處
    罰機關告知應歸責人，處罰機關應即另行通知應歸責人到案
    依法處理。逾期未依規定辦理者，仍依本條例各該違反條款
    規定處罰，道路交通管理處罰條例第7 條之2 第4 頊、第85
    條復有明文。本件既係屬逕行舉發之情形，而無法當場確認
    駕駛人之人別，則員警於記下違規車輛之車牌號碼後，依法
    以該車所有人為對象開立舉發通知單，於法並無違誤，且除
    非車主於收受舉發通知單後，在所載應到案日期前向原處分
    機關舉證證明另有應歸責之駕駛人，否則受處分人即為車輛
    之所有人。準此，當日之違規駕駛並非異議人之情，固據證
    人證述明確如上，然異議人未依上開規定於舉發通知單所載
    應到案日期前，檢附相關證據及應歸責人相關證明文件，向
    處罰機關告知應歸責人，依法即應自為受處分人。是如駕駛
    人有違反前述規定之違規行為，為警當場攔停者，處罰機關
    固應對汽機車之駕駛人為處罰；惟若舉發機關並非當場對之
    攔停，而對汽機車所有人為掣單舉發，如經舉發之汽機車所
    有人於舉發通知單上所載之應到案日期前到案，並告知處罰
    機關該名違規駕駛人姓名，即依前開規定處罰該違規之駕駛
    人，苟汽機車所有人未於應到案日期前到案，或雖於應到案
    日期前到案，而未告知處罰機關實際之違規駕駛人者，處罰
    機關仍應對車輛所有人加以處罰。查異議人既為本件違規車
    輛之所有人，且既未依上開規定向處罰機關陳明更正受裁罰
    人，則處罰機關仍逕行處罰車輛所有人即異議人，自無違誤
    ，合先敘明。
  (三)又汽車駕駛人有拒絕停車接受稽查而逃逸等當場不能或不宜
    攔截製單舉發之情形，得逕行舉發，已詳如前述，準此，如
    無證據足資證明執勤警員之舉發有誤或有捏造事實違法取締
    之情事，執勤警員本其維護交通秩序、安全職責所為之依法
    舉發，自應受到合法、正確之推定。否則該未裝設科學儀器
    之路段，豈非陷入駕駛人得任意違規之狀態，自非妥適。又
    如無法當場查獲實際駕駛人又不課予汽車所有人提供實際駕
    駛人義務，則鼓勵車輛交予他人任意違規，被警攔停時逃逸
    ，亦或變相要求員警需驅車攔停，定須攔停實際駕駛人始得
    舉發，舉發員警於道路上與違規駕駛人競速追逐，恐影響其
    他用路人交通安全，鼓勵違規時須加速逃逸得免予處罰，原
    裁定如形成統一法律見解，將對大眾交通安全形成嚴重影響
    。
  (四)按違反本條例之行為，自行為成立之日起，行為有連續或繼
    續之狀態者，自行為終了之日起，逾3 個月不得舉發，道路
    交通管理處罰條例第90條亦有明文。且如未限期汽車所有人
    於期限內提供實際駕駛人予以歸責，其時間延宕，亦侵害被
    歸責人得舉證免罰之權利。
  (五)綜上所述，異議人（即受逕行舉發人、亦同汽車所有人）接
    獲舉發通知單從並未依處罰條例第85條第l 項於舉發通知單
    應到案日前向本站告知違規實際駕駛人年籍等資料，未履行
    汽車所有人應作為義務，本站依上揭條例第7 之2 條、第85
    條第l 項以汽車所有人為裁罰對象，並無不合。原裁定未及
    於處罰實際駕駛人逕予撤銷本站對汽車所有人之裁決處分，
    忽視汽車所有人應作為義務，與道路交通管理處罰條例第85
    條第l 項及第4 項規定尚有未洽，謹請鈞院明鑒。
三、經查：本件車牌號碼5FC-328 號重型機車為異議人所有乙節
    ，固為異議人所不否認，然異議人否認有於上開時地騎乘上
    開重型機車轉彎不依標誌、標線、號誌指示及拒絕停車接受
    稽查而逃逸等違規行為。而依舉發警員王宥程之舉發意見書
    及桃園縣政府警察局平鎮分局98年10月2 日平警分交字第09
    86026997號函均載稱略以：97（意見書上誤載為98年）年12
    月14日下午3 時25分在平鎮市○○路南勢一段與南平路路口
    取締違規車輛，發現一名「男子」騎乘5FC-328 號重機車不
    依標誌、標線、號誌指示燈行駛，職見狀立即鳴笛攔檢並示
    意停車受檢，該5FC-328 號重機車不但不接受停車受檢，並
    加速逃逸等語與員警工作紀錄簿亦記載：一輛重機車5FC-32
    8 號未依規定兩段式左轉，經攔檢後不停逃逸等語，所指違
    規行為人之性別與異議人不同。然原審並未傳訊本件舉發警
    員王宥程、林澍三到當庭具結證述舉發過程，則上開舉發意
    見書及函覆內容是否確實可採，即有疑問，仍宜令舉發或原
    處分機關提出其他證據資料相佐，始可謂法院受理交通事件
    已盡調查之能事，並符人民於其權利遭受侵害時，請求法院
    救濟之目的。是原審既未傳喚舉發警員具結作證，且以警員
    之舉發意見書及函覆內容為據，即遽以警員逕行舉發之違規
    行為人與本件違規車輛所有人即異議人性別不符，認異議人
    非本件違規行為人，而撤銷原處分，並諭知異議人不罰，顯
    見尚有應調查之證據而未調查之處，自難昭折服。況本件受
    處分人係因係該重型機車之所有人，始經抗告人以其依道路
    交通管理處罰條例第7 條之2 第1 項規定逕行舉發後，逾期
    未依第85條規定，於舉發違反道路交通管理事件通知單應到
    案日期前，檢附相關證據及應歸責人相關證明文件，向處罰
    機關告知應歸責人，始依該條例上開規定處罰，已如前述，
    是本件抗告人顯非以受處分人有上開轉彎不依標誌、標線、
    號誌指示及違反處罰條例之行為，拒絕停車接受稽查而逃逸
    等違規行為而經員警舉發為由據以裁罰，原審卻以受處分人
    為一名女性，顯與員警王宥程所見之違規行為人係一男性，
    是員警所見之違規行為人即非受處分人為由，認原處分機關
    遽予裁罰即有未洽云云，顯與本件係以受處分人係該重型機
    車所有人逕行舉發之裁罰事實不符。抗告人執上開意旨為由
    ，指摘原裁定不當，為有理由，並為兼顧審級利益，爰將原
    裁定撤銷，發回原審法院，期詳為調查審酌後，另為適法之
    處置。
據上論結，應依道路交通管理處罰條例第89條、道路交通案件處
理辦法第26條，刑事訴訟法第413條前段，裁定如主文。
中    華    民    國    99    年    1     月    28    日
            刑事第十四庭  審判長法  官  陳志洋
                                法  官  謝靜恒
                                法  官  謝靜慧
以上正本證明與原本無異。
不得再抗告。
                                書記官  陳泰寧
中    華    民    國    99    年    2     月    4     日


司法院資訊處製作；財團法人民間司法改革基金會備份。
